【裁判字號】    98,上易,193
【裁判日期】    980407
【裁判案由】    詐欺
【裁判全文】
臺灣高等法院臺中分院刑事判決         98年度上易字第193號
上  訴  人  臺灣臺中地方法院檢察署檢察官
被      告  乙○○
上列上訴人因被告詐欺案件，不服臺灣臺中地方法院97年度易字
第31 73號，中華民國97年12月11日第一審判決（起訴案號：臺
灣臺中地方法院檢察署97年度偵字第420號），提起上訴，本院
判決如下：
    主  文
上訴駁回。
    理  由
一、公訴意旨略以：被告乙○○原係交通部國道新建工程局（下
    稱國工局）約僱公務員（於民國《下同》92年間離職），卻
    仍隱名與朋友在外經營「旺譽達實業有限公司」（下稱旺譽
    達公司，登記負責人為被告前妻陳莉穎），於91年間，因經
    營不善且生活費用入不敷出，明知自己已無支付之能力，竟
    意圖為自己不法之所有，於91年6月24日，以電話偽向甲○
    ○佯稱欲借新臺幣（下同）30萬元週轉幾天等語，使財務狀
    況亦捉襟見肘之甲○○陷於錯誤，於是交待其妻燕寶珍領款
    ，被告乙○○乃再交待其前妻陳莉穎前往甲○○所經營之「
    祥懿企業有限公司」（下稱祥懿公司，址設臺中市西屯區○
    ○○○街132號1樓）拿取。嗣後被告乙○○得手後即花費一
    空，且不加聞問，久未見返還，甲○○、燕寶珍夫妻始知受
    騙。更因被告乙○○於同年9月間，擔任甲○○向國工局承
    作之「二高後續計畫臺中環線第C323標臺中系統交流道高架
    橋工程之模組型伸縮縫工程」（向唐榮鐵工廠股份有限公司
    轉包而來）之覆驗人員，使甲○○更不敢向其索討，並且數
    次招待被告乙○○前往有女陪侍之特種場所消費（其中同年
    9月7日，前往麗登名店消費），以拉近彼此交情，使覆驗過
    程較不受到挑剔。後於93、94年間，被告乙○○已離開前職
    ，並自行開業，與甲○○有業務之往來，燕寶珍始向被告乙
    ○○追討，被告乙○○則要其前妻陳莉穎清償，且僅以小額
    分數次清償，故意拖延，目前尚有約10萬元未予清償等語，
    因認被告涉犯刑法第339條第1項詐欺取財罪嫌。
二、按犯罪事實應依證據認定之，無證據不得認定犯罪事實，不
    能證明被告犯罪者，應諭知無罪之判決，刑事訴訟法第 154
    條第2項、第301條第1項分別定有明文。又事實之認定，應
    憑證據，如未能發現相當證據，或證據不足以證明，自不能
    以推測或擬制之方法，為裁判基礎（最高法院40年臺上字第
    86號判例參照）；又認定犯罪事實，所憑之證據，雖不以直
    接證據為限，間接證據亦包括在內，然無論直接或間接證據
    ，其為訴訟上之證明，須達通常一般之人均不致於有所懷疑
    ，而得確信其為真實之程度者，始得據之為有罪之認定，倘
    其證明尚未達到此一程度，而有合理性懷疑之存在時，即無
    從為有罪之認定（最高法院76年臺上字第4986號判例參照）
    ；又認定不利於被告之事實，須依積極證據，苟積極證據不
    足為不利於被告事實之認定時，即應為有利被告之認定，更
    不必有何有利之證據（最高法院30年上字第816號判例參照
    ）；又刑法第339條第1項之詐欺取財罪，係以意圖為自己或
    第三人不法之所有，以詐術使人陷於錯誤，將本人或第三人
    之物交付為構成要件。是刑法上之詐欺取財罪，除行為人主
    觀上有為自己或第三人不法之所有之意圖外，於客觀上，必
    以行為人有施用詐術為必要，如未使用詐術使人陷於錯誤，
    自不得以詐欺取財罪相繩。所謂以詐術使人交付，必係被詐
    欺人因其詐術而陷於錯誤，始為相當，若其所用方法，不能
    認為詐術，亦不致使人陷於錯誤，即不構成本罪（最高法院
    46年臺上字第260號判例參照）。
三、公訴人認被告涉有上開詐欺犯行，無非以被告借款2、3年未
    為償還，先不加聞問，後故意拖延等情，據證人甲○○、燕
    寶珍、陳莉穎等證述，被告借款之初即有賴債並據為自己不
    法所有之意圖為其論據。惟訊據被告固坦承曾於91年6月間
    ，向證人甲○○借款30萬乙情，然堅詞否認有何詐欺犯行，
    辯稱：伊當時是為了生意上的週轉，才向甲○○借該筆款項
    ，當時伊前妻的公司確實有在經營，不是無力清償借款，該
    筆借款伊事後也有還給甲○○，伊並未有詐欺的行為等語。
    經查，被告曾向甲○○借款30萬元之事實，已據被告供承，
    核與證人甲○○、燕寶珍、陳莉穎等證述情節合，且有91年
    6月24日之借款筆記本1冊 (影本詳本署96年度他字第1321號
    偵查卷)、91年9月間之祥懿公司會計帳冊1本 (影本詳本署
    96 年度偵字第21690號卷乙○○筆錄部分)等附卷可稽，惟
    應審究者係被告於供款之初是否意圖為自己不法有而蓄意詐
    欺：
  (一)證人甲○○於調查站證稱：被告借錢後沒多久約2、3個月開
    始，伊缺錢時即會向被告追討，被告後來陸續償還伊該筆借
    款，每次3、5萬不等，他有時候會拿到公司，是交予伊太太
    或伊公司小姐，伊不清楚，伊自工地返回家中時，伊太太會
    跟伊說，被告今天償還的金額若干等語（見他字第1321號偵
    查卷第335頁），證人燕寶珍於偵查中結證稱：被告借錢後
    沒有多久。伊與甲○○自己也缺錢，伊就跟甲○○說，把被
    告的錢拿回來。伊與甲○○去找被告，被告就拿了2個或4個
    名家彩繪的盤子，說先押在伊這裡，有錢再慢慢還。他們1
    萬、2萬陸陸續續的還，伊印象中好像已還了20幾萬元，伊
    想「盤子」也在伊這裡，也還了20幾萬元，就沒有再跟他要
    錢了等語明確（見偵字第21690號偵查卷第205頁），證人陳
    莉穎於調查站訊問時證稱：93、94年間，燕寶珍主動向伊提
    及該筆借款還沒有償還，伊與被告因經濟不佳，一時無法全
    數返還，這2、3年來，伊陸續以小額現金方式償還，到96年
    6月止，約有10萬元尚未清償等語（見偵字第21690號偵查卷
    第73頁），被告於原審亦陳稱：伊當時交給甲○○1套盤子
    ，那是手工盤子，每個盤子是1位作家所製作，伊已經收藏
    很久了，價格已經忘記了，但是價格不便宜，伊已經還清借
    款了等語，則被告於借款後，並未有任何逃避還款之情形，
    已陸續返還所欠之債務。
  (二)被害人甲○○、證人燕寶珍、陳莉穎等人分別於調查詢問及
    偵訊時證述，僅足證明被告有向被害人甲○○借貸且迄今仍
    未完全履行債務之情事，並未能指出相當積極證據證明被告
    於借款當時，即有詐術之施用，並因而使告訴人陷於錯誤。
    又被害人甲○○雖於貸與被告金錢時，曾向被告表示因自身
    之財務狀況亦不甚好，隨時急需用錢，然此亦未能證明被告
    於向被害人借款時，即具有為自己或第三人不法之所有之主
    觀上不法意圖。再參以證人甲○○於原審訊問時陳稱：伊不
    認為被告有詐欺伊，伊與被告只是單純借款而已，伊因與被
    告是朋友，所以就借款給被告，伊不要追究此事等語（見原
    審97年8月22日準備程序筆錄），則本件應僅為單純借款，
    尚難僅因被告曾向證人甲○○借款30萬元乙節，即認被告前
    開借款之時，有何施用詐術之犯行。至於公訴意旨另以：被
    告於借款約3月後，因擔任前開工程之覆驗人員，更不知利
    益迴避，數次前往接受被害人招待至有女陪侍之場所，被告
    夾此權利、機會，更是肆無忌憚不思返還云云，此部分情節
    核屬被告於具有公務員身分時，是否涉有貪污治罪條例相關
    刑罰規定之罪嫌（起訴書附帶敘明不構成貪污治罪條例第4
    條第1項第5款之罪責），與刑法上詐欺罪「施以詐術」之構
    成要件尚屬有別，不能執此據為不利被告之認定。
四、是以，依公訴人所舉之證據，顯未達通常一般人均不致有所
    懷疑，而得以確信證人甲○○有因被告行為而導致陷於錯誤
    之情事，尚不足形成被告確有詐欺取財犯行之確信。此外，
    本院復查無其他積極證據足以證明被告有何公訴人所指詐欺
    取財之犯行，本件既不能證明被告犯罪，揆諸上開說明，原
    審依刑事訴訟法第301條第1項諭知被告無罪之判決，核無不
    當。檢察官仍執陳詞被告顯有詐欺之意圖，指摘原判決不當
    而提起上訴，非有理由，應予駁回。
據上論斷，應依刑事訴訟法第368條，判決如主文。
本案經檢察官丙○○到庭執行職務。
中    華    民    國    98    年    4     月    7    日
            刑事第七庭   審判長法  官 林  榮  龍
                               法  官 鄭  永  玉
                               法  官 江  錫  麟
以上正本證明與原本無異。
不得上訴。
                               書記官 鄧  智  惠
中    華    民    國    98    年    4     月    7     日


司法院資訊處製作；財團法人民間司法改革基金會備份。
